【裁判字號】    97,消債更,777
【裁判日期】    981231
【裁判案由】    更生事件
【裁判全文】
臺灣臺北地方法院民事裁定           97年度消債更字第777號
聲  請  人
即  債務人  甲○○
上列當事人聲請消費者債務清理事件，本院裁定如下：
    主  文
聲請駁回。
聲請費用由聲請人負擔。
    理  由
一、按「債務人與金融機構協商成立者，不得聲請更生或清算。
    但因不可歸責於己之事由，致履行顯有重大困難者，不在此
    限」；「本條例施行前，債務人依金融主管機關協調成立之
    中華民國銀行公會會員辦理消費金融案件無擔保債務協商機
    制與金融機構成立之協商，準用前項之規定」，消費者債務
    清理條例（下稱消債條例）第151條第5項、第6項分別定有
    明文。而消債條例所定之前置協商程序，其立法目的係因債
    務人對於金融機構因消費借貸、自用住宅借款、信用卡或現
    金卡契約而負債務，其法律關係較單純明確，金融機構並已
    訂有債務協商機制，使債務人與多數債權人間能利用法院程
    序外解決之協商機制而自主解決其債務，如能協商成立，債
    務人或不須依消債條例聲請更生或清算，可因此疏減法院負
    擔，有效分配司法資源，遂採行協商前置主義。復依消債條
    例第3條規定，債務人有不能清償債務或有不能清償之虞者
    ，始得依消債條例所定更生或清算程序，清理其債務。
二、聲請意旨略以：伊因積欠債務新臺幣（下同）2,597,425元
    ，於民國95年5月間與債權金融機構共同協商成立清償方案
    ，約定自95年6月起，分120期，零利率，每月10日以21,645
    元依各債權銀行債權金額比例清償各項債務，而聲請人每月
    薪資約為33,000元，需扶養母親，長期入不敷出，且配偶是
    中國大陸人士，需定期返回大陸，聲請人不堪負荷，不得已
    於97年7月毀諾，又其無擔保或無優先權之債務總額未逾1,2
    00萬元，復未經法院裁定開始清算程序或宣告破產，爰向本
    院聲請更生云云。
三、經查：
  (一)聲請人自93年9月19日起至今皆任職於佳乳食品股份有限公
    司，每月領取薪資約有27,000元至33,000元，每月必要支出
    含房租5,000元、伙食3,000元、雜費1,500元、水電費1,200
    元、電話費2,000元及扶養費3,000元至5,000元，每月共支
    出17,000元至19,000元等情，固有其所提財產及收入狀況說
    明書等在卷可稽。惟細觀聲請人之財政部稅務電子閘門財產
    所得調件明細表所示，聲請人94年至97年之所得分別為542,
    662元、467,601元、454,797元、507,674元，名下則無財產
    ，因此，聲請人每月平均薪資約41,099元。
  (二)按直系血親相互間，互負扶養之義務；受扶養權利者，以不
    能維持生活而無謀生能力者為限，前項無謀生能力之限制，
    於直系血親尊親屬，不適用之；因負擔扶養義務而不能維持
    自己生活者，免除其義務，但受扶養權利者為直系血親尊親
    屬或配偶時，減輕其義務，民法第1114條第1款、第1117條
    、第1118條分別定有明文。查聲請人之配偶有謀生能力，且
    有工作並非不能維持生活之情，有聲請人所提其配偶之在職
    證明可證，揆諸前揭規定，聲請人對其配偶並無扶養之義務
    。又聲請人有一妹，有戶籍謄本可佐，則其妹對其母親應與
    聲請人共同負扶養之義務，因此聲請人僅需負擔其母一半之
    生活費。
  (三)按消債條例更生、清算制度之立法目的，既係為使不幸陷入
    經濟困境之債務人得以清理債務、重建生活，並在清理過程
    中保有符合人性尊嚴之最低基本生活，但非維持債務人過去
    之慣常生活，是於評估債務人是否有不能清償債務或有不能
    清償之虞時，即不得由債務人任意主張其基本生活費用之數
    額，而是債務人在其生活受相當程度之限制情況下，於維持
    基本生活之能力範圍內盡力清償債務，否則將造成揮霍無度
    致難以履行者，反而更容易進入更生程序之不合理現象，是
    以，參酌行政院主計處公告之98年度最低生活費用（乃以每
    年家庭收支調查，計算出平均每人每月消費支出之60%作為
    最低生活費），臺北市平均每人每月最低生活費為14,558元
    ，且查前開平均每戶家庭消費支出之核算基準，業已包括食
    衣、房地租、保健醫療、交通通訊、娛樂教育、雜項等細項
    支出在內，已涵攝本件聲請人前開主張每月必要支出之項目
    ，是聲請人之每月必要生活支出應為14,558元。因此，每月
    聲請人本身及負擔其母一半之生活費為21,837元（14,558×
    1.5＝21,837元），再加上每月協商還款金額21,645元，合
    計約43,482元，與聲請人每月平均薪資約41,099元，相差為
    2,383元，金額不大。
  (四)聲請人已另於98年10月間利用個別協商一致性機制與最大債
    權銀行安泰銀行再度達成協商，自98年11月起分72期，零利
    率，每期1,710元等方式清償債務，其他金融機構債權人亦
    比照該還款條件辦理之情，有安泰銀行陳報該個別協商一致
    性方案協議書存卷可按，因此，聲請人既有能力依此協商之
    還款方案清償其債務，即難認其有何不能清償債務之情事，
    其更生之聲請顯與本條例第3條所定要件不符。
四、綜上，本件聲請人且依其資力狀況，依原協商條件繼續履行
    應非顯有重大困難，且現依據個別協商一致性方案清償債務
    中，其聲請本件更生，揆諸首開說明，自不應准許，應駁回
    其更生之聲請，爰裁定如主文。
中    華    民    國    98    年    12    月    31    日
                  民事第一庭    法      官  賴秀蘭
上為正本係照原本作成
如不服本裁定，應於裁定送達後10日內，以書狀向本院提出抗告
，並繳納抗告費新臺幣1千元。
中    華    民    國    98    年    12    月    31    日
                                書  記  官  李佩芳

司法院資訊處製作；財團法人民間司法改革基金會備份。
